【裁判字號】    99,訴,877
【裁判日期】    990827
【裁判案由】    返還不當得利
【裁判全文】
臺灣桃園地方法院民事判決               99年度訴字第877號
原      告  甲○○  
訴訟代理人  楊久弘律師
被      告  乙○○  
訴訟代理人  廖忠信律師
上列當事人間請求返還不當得利事件，於民國99年07月30日言詞
辯論終結，本院判決如下：
    主      文
原告之訴及假執行之聲請駁回。
訴訟費用由原告負擔。
    事實及理由
一、原告主張略以：
  (一)緣兩造於民國88年06月13日結婚，原告於兩造婚前向訴外人
    榮美開發股份有限公司（下稱榮美公司）以總價新台幣（下
    同）702 萬元購買門牌號碼桃園縣蘆竹鄉○○路164 巷33號
    預售屋及所坐落之土地（下稱系爭房屋、土地），因被告當
    時為台北市立明湖國民中學老師，借用其名義辦理公教人員
    優惠貸款可以取得較高貸款額度及較低利息，故與榮美公司
    協議將買受人變更為被告，系爭房地亦於88年03月30日登記
    於被告名下，對於原告出資部分，則以借名方式登記於被告
    名下。婚後兩造及3 女皆居住於系爭房屋，詎被告因猜疑原
    告與訴外人即同事邱吟吟外遇，除對原告提出離婚訴訟外，
    並未告知原告而將3 女攜走離家，自98年04月10日迄今從未
    返家。惟原告並未與邱吟吟外遇，邱吟吟亦已於兩造離婚事
    件中至本院家事法庭具結證稱無外遇情事等語。嗣被告更未
    告知原告而擅自將系爭房地出售予訴外人蕭維茂，另購買門
    牌號碼桃園縣桃園市○○路847 巷2 號10樓之不動產，並登
    記於訴外人即被告母親蕭林秀蒲名下，被告顯欲脫產以逃避
    原告求償。
  (二)原告當初因貸款額度及利率之考量將其出資購買之系爭房地
    借名登記於被告名下，惟並未將系爭房地之管理、使用、處
    分權限約定由被告行使，兩造間屬純粹「借名登記」契約，
    依最高法院94年台上字第953 號判決意旨，兩造間之權利義
    務關係自可類推適用民法上有關委任契約之相關規定。原告
    從未授權被告出售系爭房地，被告擅自出售予訴外人之行為
    ，顯已逾越權限，應類推適用民法第534 條第1 款、第544
    條規定，賠償原告所受之損害。又原告對於系爭房地，除曾
    以支票支付216 萬元之價款外（其中訂金10萬元係以訴外人
    即原告父親楊慶智簽發支票支付，其餘款項以原告簽發支票
    支付），於88年04月間向富邦銀行辦理貸款後亦繼續與被告
    共同繳納系爭房地貸款之分期付款金額，至被告98年04月10
    日離家前，兩造共同繳納房貸本息為5,243,799 元（本金為
    3,819,953 元、利息為1,423,846 元），以上原告總共支付
    4,781,899.5 元【216 萬元＋（5,243,799 元÷2 ）】，系
    爭房地因被告擅自出售並移轉登記與訴外人致原告無法繼續
    使用且喪失所有權，被告自應賠償原告所受之損害即原告所
    支出之上開金額（如被告出售之價金高於原購買之總價702
    萬元，則原告所受損失應不只其所支出之價金）。此外，被
    告對於出售系爭房地所得之價金，就原告出資之比例部分，
    乃無法律上之原因而受利益，依民法第179 條規定，亦應返
    還予原告。為此，提起本件訴訟。
  (三)聲明：1.被告應給付原告4,781,899 元，及自起訴狀繕本送
    達翌日起至清償日止，按年息5 ％計算之利息。2.願供擔保
    ，請准予宣告假執行。
二、被告抗辯略以：
  (一)按所謂「借名登記」者，係當事人約定一方將自己之財產以
    他方名義登記，而仍由自己管理、使用、處分，他方允就該
    財產為出名登記之契約，其成立側重於借名者與出名者間之
    信任關係，在性質上應與委任契約同視，最高法院98年台上
    字第990 號、98年台上字第76號判決闡釋甚明。若當事人對
    該財產並無任何管理、使用、處分之意思或行為存在，僅將
    財產登記為他人名義，任由他人自行管理、使用、處分該財
    產，則該情形已非單純之「借名」行為，亦非著重於雙方信
    任關係方為此種登記，核與「借名登記」之本旨不符。原告
    所提證據、附表1 與本件事實俱無關連，原告未盡其舉證之
    責；又兩造間並無借名登記關係存在，系爭房屋登記名義及
    資金來源緣係原告於婚前邀同被告出資一半，由被告向母親
    借款80萬元及帳戶籌措支應自備款半數108 萬元，以所謂被
    告半買原告半送之方式將該房屋「贈與」予被告，並做為被
    告財產之一部，雙方婚後雖居住於系爭房屋內，然有關系爭
    房屋之管理使用等，均由被告行使，有每月水、電、通信費
    之繳費證明可稽，原告對此從無任何管理使用或僅係借名登
    記之表示，故兩造間對系爭房屋登記及出資乙節，並非如原
    告所陳之借名登記關係，而係屬民法第406 條之贈與契約關
    係，故被告將自己名下之系爭房屋處分，並無所謂不當得利
    可言。再者，雙方於婚後本屬融洽，原告對贈與系爭房屋予
    被告乙節從無任何異議，然因原告於98年初開始疑似有與他
    人合意性交等外遇情事，被告在百般無奈下對原告訴請判決
    離婚，原告方提起本件訴訟。
  (二)答辯聲明：1.原告之訴駁回。2.如受不利判決，願供擔保，
    請准宣告免為假執行。
三、本院之判斷：
  (一)原告主張：兩造於88年06月13日結婚，原告於兩造婚前向訴
    外人榮美公司以總價702 萬元購買系爭房地（預售屋），嗣
    系爭房地於88年03月30日移轉登記至被告名下，婚後兩造及
    所育3 女均居住上開房屋，而後被告於98年間向本院家事法
    庭訴請離婚，並將系爭房地出售予訴外人蕭維茂等情，業據
    提出系爭土地及建物之登記謄本、兩造離婚事件之起訴狀與
    言詞辯論筆錄、訴外人蕭維茂寄給原告之存證信函等在卷為
    憑，足信屬實。再者，兩造間離婚訴訟現經本院以98年度婚
    字第686 號民事判決准兩造離婚，並定兩造所育3 女由被告
    監護（此案目前上訴中，尚未確定），此亦有被告提出之上
    開判決影本1 份可憑，亦足信屬實。
  (二)原告另主張：系爭房地原係原告所購買，嗣於88年03月30日
    移轉登記至被告名下，係基於兩造間借名登記之契約，雙方
    並未約定將系爭房地之管理、使用、處分權限由被告行使等
    情，業據被告否認，並以前詞置辯。查：
  1.按當事人主張有利於己之事實者，就其事實有舉證之責任。
    但法律別有規定，或依其情形顯失公平者，不在此限。民事
    訴訟法第277 條定有明文。又民事訴訟如係由原告主張權利
    者，應先由原告負舉證之責，若原告先不能舉證，以證實自
    己主張之事實為真實，則被告就其抗辯事實即令不能舉證，
    或其所舉證據尚有疵累，亦應駁回原告之請求（參最高法院
    17年上字第917 號判例要旨）。本件原告主張與被告成立借
    名契約，已據被告否認，是以此部分事實自應由原告負舉證
    責任。
  2.原告主張兩造間就系爭房地存有借名契約一節，固據提出訴
    外人榮美公司於88年02月間通知原告繳款45萬元之通知單、
    辦理貸款對保及過戶通知單，及由原告父親繳納系爭房地訂
    金10萬元之支票1 紙、由原告繳納60萬元、20萬元、20萬元
    、12萬元、25萬元、69萬元之支票各1 紙（以上金額合計21
    6 萬元）等影本為憑（見本院卷第27至43頁），惟前開證據
    僅能證明原告就系爭房地確曾繳納216 萬元之價款，惟對於
    兩造間是否有借名契約存在一節，仍屬無從證明。而被告抗
    辯稱：原告就系爭房地於婚前邀同被告出資一半，由被告向
    母親借款80萬元及帳戶籌措支應自備款半數108 萬元一節，
    則已提出取款憑條、匯款委託書、存摺往來明細等影本各1
    份為憑（見本院卷第100 至103 頁），堪信屬實，從而被告
    所辯：係以被告半買、原告半送之方式，將系爭房地「贈與
    」給被告一情，尚非無據。且衡酌原告移轉系爭房地與被告
    之時間，係於88年03月30日，距兩造結婚之日88年06月13日
    相隔不遠，再參以原告所述：「（法官問：若是借名登記，
    有無約定期限（有無約定何時移轉登記給你？）原告稱：沒
    有特別約定，…」等情（見本院99年07月30日言詞辯論筆錄
    ），是綜合上開事證，本院認應以被告之上開辯解較為可採
    。
  3.至原告另稱：於系爭房地移轉至被告名下後，兩造仍共同繳
    納系爭房地之貸款一情，按如何繳納系爭房地之貸款一事，
    原屬兩造夫妻間可自行協議之事項，縱認原告確有共同繳納
    貸款之事實，然亦與原告所主張系爭房地之借名登記契約無
    涉，附此敘明。
  (三)綜上，原告主張：系爭房地僅係借名登記在被告名下一節，
    尚難採信，故原告據以主張被告擅自將系爭房地出售予訴外
    人，致原告無法繼續使用且喪失所有權，故請求被告應給付
    賠償原告所受損害4,781,899 元及法定遲延利息等節，均屬
    無據，應予駁回。其假執行之聲請因訴遭駁回而失所附麗，
    應併予駁回。
四、本件事證已臻明確，兩造其他攻擊、防禦方法及提出未經援
    用之證據，經斟酌後認不影響判決結果，爰不另予逐一論述
    。
五、結論：本件原告之訴為無理由，依民事訴訟法第78條，判決
    如主文。
中    華    民    國    99    年    8     月    27    日
                        民事第三庭    法  官  周玉
以上正本係照原本作成。
如對本判決上訴，須於判決送達後20日內向本院提出上訴狀。如
委任律師提起上訴者，應一併繳納上訴審裁判費。
中    華    民    國    99    年    9     月    1     日
                                      書記官  楊郁馨

司法院資訊處製作；財團法人民間司法改革基金會備份。
